最高法院刑事判決　　　　　　　　　　　　　　　　九十一年度台上字第二六七號
　　上　訴　人　甲○○
　　　　　　　　丙○○
　　　　　　　　乙○○
右上訴人等因常業重利案件，不服台灣高等法院高雄分院中華民國八十八年七月三十
一日第二審判決（八十八年度上訴字第七六九號，起訴案號：台灣高雄地方法院檢察
署八十六年度偵字第六七五一、七六八一、一一二三六號），提起上訴，本院判決如
左：
    主  文
原判決撤銷，發回台灣高等法院高雄分院。
    理  由
本件原判決認定上訴人甲○○、丙○○夫婦二人，在高雄市苓雅區○○○路一九六號
經營代書事務所，並僱用上訴人乙○○負責辦理地政登記相關手續，上訴人三人於民
國八十五年間，共同基於恃重利維生之常業犯意，或由丙○○、乙○○及與上訴人等
有共同犯意之呂菊孿，輪流充當金主或登記為不動產他項權利之權利人，或由與上訴
人等有共同犯意之林大源、林訓在、蘇姓成年男子等人，分別在台灣新聞報刊登廣告
或散發廣告傳單，誘使需款應急之不特定人以電話聯絡後，將之轉介向甲○○貸款而
收取高利之方式，自八十五年間起，乘陳陽、邱瑞珍、周珠蘭、吳元和薛美娥夫婦、
林玉珠、溫美蘭、陳金水、薛阿玉、潘景雄潘春花夫婦等人需款應急之際，貸以金錢
，而以預扣三個月之利息及傭金等名目，取得與原本顯不相當之重利（詳如原判決附
表所示）等情。因而撤銷第一審判決，改判論處上訴人三人共同乘他人急迫貸以金錢
，而取得與原本顯不相當之重利為常業罪刑（均累犯），固非無見。
惟查：(一)、告訴人與被告係處於對立地位，其提起告訴，係以使被告受刑事訴追為目
的，是其指訴是否與事實相符，仍應調查其他證據以資審認；故審理事實之法院，對
於案內一切證據，除認為不必要者外，均應詳為調查，然後基於調查所得之心證以為
判斷之基礎。從而，證據雖已調查，如尚有其他必要部分並未調查，則於供證據證明
力之判斷，仍嫌證據資料不盡齊備，與未經調查無異，仍難遽為被告有利或不利之認
定。原判決認定上訴人等有原判決事實欄所記載之犯行，無非依憑告訴人陳陽等被害
人，各別就其等借款情節所為片面指述（原判決理由欄二、１），為其主要論據。原
判決並於理由欄說明：上訴人等雖提出取款憑條多張，用以證明確有交付陳陽新台幣
（下同）一百八十萬元等情；陳陽於偵查中所具之告訴狀中、八十六年度偵字第六七
五一號一案偵查中、八十六年度偵字第七六八一號一案偵查中、原審審理中，前後所
指述之情節雖不盡一致；且其另供述：伊於八十五年十一月七日在車上遺失二十四萬
元，於當日前往高雄市政府警察局苓雅分局建國一路派出所報案失竊一節，亦據提出
報案三聯單及調解書為憑。然陳陽於原審已陳明：上訴人等說要塗銷右昌房子之費用
三十四萬元等情，是應以陳陽於八十六年度偵字第七六八一號一案中所供情節較屬可
採，因認上訴人等否認辯稱各語不足採信（原判決理由欄二、２）等情。然上訴人等
堅決否認有何檢察官所指之犯行。而陳陽先後不利上訴人等之指述，其間重要情節是
否前後歧異不一？是否與台灣高雄地方法院檢察署檢察官於八十七年度偵字第五五四
四號起訴書，即檢察官另案起訴林大源部分認定陳陽實際收受之金額為一百四十七萬
元（八十七年度偵字第二七九二一號卷第十二頁），不盡相符？陳陽於原審所為上開
供述是否並非明確？如何能據以認定陳陽於八十六年度偵字第七六八一號一案中所供
屬實？原審未詳細說明其係基於何項調查及有何證據，據以形成為判斷基礎之心證理
由；且對陳陽等被害人各別之片面指訴間是否具有關聯性？是否得以其間之關聯性或
有其他之證據得為補強證據？亦未細心勾稽相關卷證資料詳予調查釐清，僅以陳陽等
各被害人非無瑕疵之片面指述為主要證據，遽予認定上訴人等有前開之犯行，尚嫌速
斷，其審理猶有未盡。(二)、有罪判決書，對於被告有利之證據不採納者，應說明其理
由，為刑事訴訟法第三百十條第二款所明定，故有罪判決書對於被告有利之證據，如
不加以採納，必須說明其不予採納之理由，否則即難謂無判決不備理由之違法。上訴
人等否認有何檢察官所指之犯行，除為如原判決理由欄一之辯解外，並提出相關之台
灣屏東地方法院民事執行處強制執行金額計算書分配表、台灣屏東地方法院民事執行
處通知、切結書、抵押權設定契約書、存證信函、民事判決影本、建物土地登記簿謄
本、存款簿影本等（原審卷第六十六至一三○頁），用以證明其等所辯各情屬實。上
開各該文件資料所載內容是否屬實？苟上開文件資料所載之內容屬實，何以不能為有
利於上訴人等之認定？原審對於上訴人等上開有利之辯解及提出之相關證物，未詳予
調查釐清，復未說明未予調查及不予採取之理由，非無可議。(三)、審理事實之法院對
於被告有利及不利之證據，應一律注意，詳為調查，綜合全案證據資料，本於經驗法
則以定其取捨，並將取捨證據及得心證之理由於判決內詳為說明。如有應調查之證據
未予調查，率行判決，其判決當然為違背法令。原判決認定：(1)、上訴人等有如原判
決附表編號三、所示之犯行，係以周珠蘭向上訴人等貸款十萬元，由上訴人等先行預
扣三個月利息及代書費共一萬九千元，核計該部分之利息為月息五分。(2)、上訴人等
有如原判決附表編號四、所示之犯行，係以吳元和、薛美娥共向上訴人等貸款三百五
十萬元，以五十萬元之借款數額為準，須預扣三個月利息及傭金、代書費、登記規費
等九萬元，核計該部分之利息約為月息六分。然上訴人等否認有何重利情事，辯稱：
伊等收取代書費及登記規費等並無不法，吳天和、薛美娥付多少傭金給介紹人與伊等
無關，不能將前開部分計入伊等所收取之利息內等語。而上訴人等向周珠蘭、吳天和
、薛美娥等人收取代書費，及向吳天和、薛美娥等收取傭金、登記規費等，上訴人等
是否有未支出而巧立名目情事？苟上訴人等辦理該部分貸款而確有前開支出，何以不
得向周珠蘭、吳元和、薛美娥等人收取？如何得將所謂之代書費、傭金、登記規費等
，全併計入為上訴人等所收取之利息？上情與上訴人等所辯是否屬實及是否有檢察官
所指重利犯行攸關，自應詳予調查釐清。原審對上情未詳予調查釐清，復未說明如何
為斟酌取捨之理由，逕就前開部分為不利上訴人等之論斷，其查證未盡且理由欠備，
尚有未洽。上訴意旨指摘原判決不當，尚非全無理由，應認有撤銷發回更審之原因。
原判決不另為無罪諭知部分，基於審判不可分之原則，併予發回，附此敘明。
據上論結，應依刑事訴訟法第三百九十七條、第四百零一條，判決如主文。
中      華      民      國    九十一    年      一      月     十七     日
                              最高法院刑事第四庭
                                  審判長法官  董  明  霈
                                        法官  林  茂  雄
                                        法官  王  居  財
                                        法官  張  祺  祥
                                        法官  郭  毓  洲
      右正本證明與原本無異
                                              書  記  官
中      華      民      國    九十一    年      一      月    二十四    日
